ACORDAO-COMPLETO-2423495

ACÓRDÃO 2191/2020 ATA 31/2020 - PLENÁRIO

VISTO, relatado e discutido este agravo, oposto por Albérico de França Ferreira Filho contra decisão que conheceu de recurso de revisão, mas não lhe atribuiu efeito suspensivo.
ACORDAM os ministros do Tribunal de Contas da União, reunidos em sessão do Plenário, ante as razões expostas pela relatora, e com fundamento no art. 289 do Regimento Interno, em:
9.1. conhecer do agravo e negar-lhe provimento;
9.2. dar ciência desta deliberação ao agravante.

Agravo oposto contra decisão que conheceu recurso de revisão, mas sem atribuir-lhe efeito suspensivo, o qual foi interposto em face de deliberação que julgou as contas do recorrente irregulares e condenou-o ao pagamento de débito e de multa em razão de em razão da omissão no dever de prestar contas de convênio que teve por objetivo a aquisição de veículos automotores para transporte escolar, por meio de apoio financeiro, no âmbito do Programa Caminho da Escola.

Município de Barreirinhas/MA.

3. Agravante: Albérico de França Ferreira Filho (CPF XXX.578.283-XX).
3.1. Interessado: Fundo Nacional de Desenvolvimento da Educação (CNPJ 00.378.257/0001-81).

13.1. Ministros presentes: José Mucio Monteiro (Presidente), Walton Alencar Rodrigues, Benjamin Zymler, Aroldo Cedraz, Raimundo Carreiro, Ana Arraes (Relatora), Bruno Dantas e Vital do Rêgo.
13.2. Ministro-Substituto convocado: Marcos Bemquerer Costa.
13.3. Ministro-Substituto presente: Weder de Oliveira.

ACORDAO-COMPLETO-2539259

Acórdão 1375/2022 - Plenário

ANA ARRAES

ministra Ana Arraes.

O agravo foi redigido nos seguintes termos:
	"ALBÉRICO DE FRANÇA FERREIRA FILHO, já devidamente qualificado nos autos do processo em epígrafe, por seu advogado que esta subscreve, vem por meio deste expediente solicitar a reconsideração do pedido de concessão de efeito suspensivo nos autos do Recurso de Revisão interposto contra o o Acórdão 10555/2018-TCU-Primeira Câmara, proferido em decisão colegiada nos autos da Tomada de Contas Especial substanciada no Processo TCU nº TC Processo 033.084/2015-7, referente ao Convênio nº . 703870/2010 - FUNDO NACIONAL DE DESENVOLVIMENTO DE ENSINO - FNDE, celebrado com o MUNICÍPIO DE BARREIRINHAS/MA. 
	O presente pedido se dá em razão de despacho de Vossa Relatoria prolatado nos autos em 03 de julho do corrente ano, no qual não foi atribuído o efeito suspensivo. Desta forma o recorrente solicita a reconsideração rememorando abaixo os termos da solicitação inicial e aproveitando para incorporar ao seu pedido a informação que por meio do Acórdão 4787/2020-TCU-Primeira Câmara foi dada quitação ao município do único débito apontado no acórdão objeto do recurso de revisão, demonstrando assim que não houve dano ao erário, o que fortifica as alegações recursais. 
	Nesse sentido, é necessário reiterar o pedido feito anteriormente pois o artigo 298 do RI/TCU autoriza a aplicação subsidiária das normas processuais compatíveis em vigor ao processo em curso no âmbito daquela Corte. Nesse sentido a Lei nº 13.105/2015 (CPC) possibilita em seu artigo 995 a concessão de efeito suspensivo a recurso que via de regra não teria tal efeito em razão da circunstância excepcional que será avaliada pelo relator do caso. Aproveita-se para transcrever tal dispositivo: 
Art. 995. Os recursos não impedem a eficácia da decisão, salvo disposição legal ou decisão judicial em sentido diverso. Parágrafo único. A eficácia da decisão recorrida poderá ser suspensa por decisão do relator, se da imediata produção de seus efeitos houver risco de dano grave, de difícil ou impossível reparação, e ficar demonstrada a probabilidade de provimento do recurso.
	No âmbito do Tribunal de Contas da União, para a excepcional concessão de efeito suspensivo a recurso de revisão é imprescindível a comprovação dos requisitos relativos às medidas cautelares no âmbito do TCU, a saber: 
I - Plausibilidade jurídica do direito 
II - Perigo da demora 
III - Receio de grave lesão ao erário ou ao interesse público ou risco de ineficácia da decisão de mérito. 
	Pois bem! Sobre o primeiro requisito, têm-se que está plenamente comprovada a plausibilidade jurídica do direito do Recorrente, eis que se trata de processo de Tomada de Contas Especial de Convênio, o qual se encontra devidamente apresentado perante a autoridade Concedente (vide peça 87 dos autos) , justificando-se que não se fez em momento anterior por impedimento alheio à sua vontade, bem como a ausência de dano.
	O perigo da demora, situa-se no fato da mora no julgamento do presente recurso, uma vez que até decisão final poderá o Recorrente ter seu nome inscrito no CADIN, Dívida Ativa, com possibilidade de ficar inelegível para o pleito municipal neste ano por convênio que já se encontra regularizado, inclusive tendo manifestação desta Corte de Contas pela ausência de lesão ou dano ao erário, mormente a regularidade das despesas e consequentemente a inexistência de débitos. 
	Cinge-se que não é apenas o perigo da lesão pessoal do Recorrente que está em voga, visto que a decisão pela irregularidade das contas do convênio, tem o condão de ocasionar lesão ao município de Barreirinhas/MA, pois se observa, Excelência, que o município foi condenado à devolução do saldo na ordem de R$ 59.752,30 (cinquenta e nove mil setecentos e cinquenta e dois reais e trinta centavos) , mesmo tendo já efetuado a devolução no dia 31 de outubro de 2017 e agora sendo reconhecida a devolução pelo Acórdão 4787/2020-TCU-Primeira Câmara. 
	Ademais, Eminente Relator, entendemos que a concessão de tal efeito repara o prejuízo causado ao recorrente ante a desconsideração de sua petição protocolado nos autos do processo original antes do trânsito em julgado. Explica-se. O Recorrente tentou de todas as formas demonstrar a regularidade de suas contas, tanto é verdade que até realizou juntada de documentos no âmbito do TCU (vide peça 87) , demonstrando toda documentação da Prestação de Contas. 
	Assim, Nobre Ministro, com a devida vênia, entende-se que a documentação já anexada aos autos, devido ao fato de ter ocorrido antes do trânsito em julgado e estando com possibilidade de interposição de Recurso de Reconsideração, poderia ter sido recebida como Recurso de Reconsideração, pois veja-se que se trata de documentação imprescindível para modificação do julgado, sendo nada mais do que a Prestação de Contas do Convênio. 
	Aqui vislumbra-se a possibilidade de adoção do Princípio da Fungibilidade, que constituiu corolário do Princípio da Instrumentalidade das Formas ou da Finalidade, cuja previsão encontra no art. 277 do CPC e do Princípio do Aproveitamento dos Atos Processuais, previsto no art. 283 do CPC. 
	O Princípio da Fungibilidade tem foco na segurança jurídica e na celeridade processual. Em sede recursal, a fungibilidade consiste na possibilidade do julgador aproveitar um recurso interposto de forma equivocada pelo recurso adequado, ou seja, a substituição de um recurso por outro para evitar a sua inadmissibilidade. 
	Ressalte-se que os requisitos para adoção do princípio em tela estavam presentes eis que: I - A petição foi interposta no prazo para apresentação do recurso, não havendo quaisquer dúvidas ou erro grosseiro quanto a possibilidade recursal; II - O recurso foi interposto pela forma prescrita ou determinada em lei, isto é, por petição dirigida ao Tribunal de Contas da União e no âmbito do processo em epígrafe; III - Foi atendido os pressupostos recursais quanto ao conhecimento e provimento. 
	A petição em comento (protocolada em 20/09/2018) sequer foi alvo de apreciação enquanto que a petição do Município constando o comprovante de devolução do saldo do convênio, a qual foi protocolada (19/10/2018) após aquela foi devidamente apreciada. 
	Assim, é plenamente cabível o efeito suspensivo ao presente recurso de revisão, que não obstante tem característica semelhante à ação rescisória no processo civil. 
	Registra-se que no âmbito do Tribunal de Contas da União tem sido dado efeito suspensivo de forma excepcional em situações semelhantes à abarcada na presente oportunidade. 
	Sobre isso, veja-se a decisão proferida nos autos do processo nº . Processo 022.573/2005-1, onde o Ilustre Relator - Ministro Bruno Dantas, emitiu decisão (Acórdão 2321/2019-TCU-Plenário) , pelo conhecimento e provimento do Recurso de Revisão concedendo efeito suspensivo de forma excepcional. Vejamos: 
SUMÁRIO: TOMADA DE CONTAS ESPECIAL. CONVÊNIO. FNS E PREFEITURA DE URUÇUCA/BA. INEXECUÇÃO DO OBJETO. AUSÊNCIA DE COMPROVAÇÃO DE NEXO DE CAUSALIDADE. DECISÃO QUE JULGOU IRREGULARES AS CONTAS DO RECORRENTE, CONDENANDO-O EM DÉBITO E MULTA. RECURSO DE REVISÃO. DOCUMENTO NOVO. DEMONSTRAÇÃO DA EXECUÇÃO DO OBJETO E DO NEXO DE CAUSALIDADE. CONHECIMENTO E PROVIMENTO. 
3. Os exames preliminares de admissibilidade procedidos pelo Sar/Serur foram no sentido de se conhecer do presente apelo, sem a atribuição de efeito suspensivo, com fulcro nos artigos 32, inciso III, e 35, inciso III, da Lei 8.443/1992 (peças 47-48) . O Relator, Exmº Ministro Bruno Dantas, CONHECEU DESTE RECURSO DE REVISÃO, CONCEDENDO DE MANEIRA EXCEPCIONAL O EFEITO SUSPENSIVO, conforme explanado no Despacho à peça 52. EXAME DE MÉRITO 
4. Delimitação 
4.1. Constitui objeto do presente recurso definir se: 
a) resta comprovado nos autos a execução da reforma/ampliação de posto médico em Uruçuca/BA (objeto do convênio 639/2000) , ainda que intempestivamente; 
b) houve a comprovação do nexo de causalidade entre os recursos oriundos dessa avença e as despesas que teriam sido realizadas para a consecução do objeto do ajuste. 
	Veja-se que no caso em tela resta comprovada a execução do objeto, isto porque já se encontra confirmado por esta Egrégia Corte de Contas a regularidade quanto a utilização do recurso, inclusive já houve até mesmo a devolução dos valores atinentes ao saldo do convênio. 
	Destarte, considerando a plausibilidade jurídica do direito do Recorrente (fumus boni iurs) , o perigo da demora (periculum in mora) , bem como o receio de lesão ao erário municipal, requer-se a Vossa Excelência que reconsidere os argumentos aqui impingidos, velando pela concessão de efeito suspensivo em sede de Recurso de Revisão. 
	Considerações mediante as quais, pedimos e esperamos deferimento."
	É o relatório.

Rodrigo de Barros Bezerra (OAB/MA 7.133), Victor Guilherme Lopes Fontenele (OAB/MA 17.303) e outros representando Albérico de França Ferreira Filho; Rodrigo Sousa Figueiredo Ferreira (OAB/MA 9.008) representando o Município de Barreirinhas/MA.

Procurador Júlio Marcelo de Oliveira.

AGRAVO. SOLICITAÇÃO DE EFEITO SUSPENSIVO EM RECURSO DE REVISÃO. PLEITO BASEADO EM DEFESA DE INTERESSE SUBJETIVO PARTICULAR DO RECORRENTE. CONHECIMENTO. NÃO PROVIMENTO.

TOMADA DE CONTAS ESPECIAL (TCE)

Secretaria de Recursos (Serur).

Trata-se de agravo oposto por Albérico de França Ferreira Filho contra decisão que conheceu de recurso de revisão, mas sem atribuir-lhe efeito suspensivo. O pleito deve ser conhecido pelo Tribunal, ante a impossibilidade de aferição do requisito da tempestividade, visto que o agravante não foi notificado da referida decisão, e o preenchimento dos demais requisitos.
O agravante sustenta a concessão de medida cautelar tendente à suspensão dos efeitos do acórdão condenatório, pois, somente, assim, se impediria a sua inscrição no Cadin e o deixaria elegível para o pleito municipal. Adicionalmente, argumenta que o convênio objeto da TCE já se encontraria regularizado; por fim, a irregularidade das contas da municipalidade poderia prejudicá-la.
A pretensão recursal não merece êxito.
Conforme as razões que integram a decisão agravada, não há previsão legal para recebimento de recurso de revisão no efeito suspensivo, em atenção ao que dispõe o art. 35, caput, da Lei 8.443/1992:
"Art. 35. De decisão definitiva caberá recurso de revisão ao Plenário, sem efeito suspensivo, interposto por escrito, uma só vez, pelo responsável, seus sucessores, ou pelo Ministério Público junto ao Tribunal, dentro do prazo de cinco anos, contados na forma prevista no inciso III do art. 30 desta Lei, e fundar-se-á:
 (...) "
É certo que este Tribunal, em situações pontuais e excepcionais, encerrou interpretação menos restritiva a esse comando, em nome de seu poder geral de cautela (v.g. Acórdão 2002/2016-TCU-Plenário, rel. min. José Múcio Monteiro; e Acórdão 1880/2017-TCU-Plenário, rel. min. Walton Alencar Rodrigues) . A tese sufragada pelo Acórdão 2002/2016-TCU-Plenário evidencia a hipótese fática amoldável a essa possibilidade:
"Para a excepcional concessão de efeito suspensivo a recurso de revisão é imprescindível a comprovação dos requisitos relativos às medidas cautelares no âmbito do TCU, a saber: plausibilidade jurídica do direito, perigo da demora, além do receio de grave lesão ao erário ou ao interesse público ou risco de ineficácia da decisão de mérito. Não são aceitáveis alegações de possível prejuízo a patrimônio particular ou a interesse do recorrente, a exemplo da inscrição do nome no Cadin e na dívida ativa, ou da possibilidade de bloqueio de bens, ou, ainda, de inelegibilidade para eleições municipais (Acórdão 2002/2016-TCU-Plenário, rel. Min. José Múcio Monteiro) " (grifei) 
No caso concreto, não há que se falar em perigo de dano sob a ótica do interesse público. A reclamação consiste na defesa de interesse particular do recorrente. Quanto à avaliação da regularidade do convênio, o que poderia dar provimento ao recurso de revisão, anuo ao entendimento da unidade instrutiva (peça 176) :
"De início, os documentos novos colacionados não se mostram suficientes a serem caracterizados como fumaça de direito, pois ensejam ainda o exame de mérito. Não é possível pressupor a regularidade das contas, nem a sua verossimilhança, sem um exame amplo dos documentos contidos no expediente apelativo. Este exame é próprio do mérito do recurso."
Portanto, os efeitos suspensivos requeridos ao recurso de revisão (ainda a ser analisado) não se vinculam a nenhuma razão de incontroverso interesse público, mas a prejuízo à esfera subjetiva de direitos do recorrente; logo, o agravo deve ser desprovido.
	Ante o exposto, VOTO por que seja aprovada a minuta de deliberação que submeto a este Colegiado.
TCU, Sala das Sessões Ministro Luciano Brandão Alves de Souza, em 19 de agosto de 2020.
ANA ARRAES 
Relatora